臺灣高等法院臺中分院刑事判決　　　96年度選上訴字第2076號
上　訴　人　臺灣南投地方法院檢察署檢察官
被　　　告　丁○○
　　　　　　丙○○
上 2人共同
共同指定辯護人　本院公設辯人甲○○
上列上訴人因被告違反公職人員選舉罷免法案件，不服臺灣南投
地方法院96年度選訴字第2號中華民國96年6月27日第一審判決（
起訴案號：臺灣南投地方法院檢察署95年度選偵字第44號），提
起上訴，本院判決如下：
    主  文
原判決撤銷。
丁○○連續對於有投票權之人，行求賄賂，而約其投票權為一定
之行使，處有期徒刑壹年柒月，褫奪公權貳年。緩刑伍年，並應
向公庫即南投縣政府設在臺灣銀行南投分行、戶名：南投縣政府
縣庫存款戶、帳號：000000000000號帳戶支付新臺
幣伍萬元。未扣案之賄款新臺幣貳仟元沒收之。
丙○○對於有投票權之人，交付賄賂，而約其投票權為一定之行
使，處有期徒刑壹年拾月，褫奪公權貳年。緩刑伍年，並應向公
庫即南投縣政府設在臺灣銀行南投分行、戶名：南投縣政府縣庫
存款戶、帳號：000000000000號帳戶支付新臺幣伍
萬元。
    犯罪事實
一、丁○○係南投縣民國95年度第18屆仁愛鄉法治村長選舉候選
    人田麗英之配偶、丙○○係田麗英胞姊田麗珍之同居人。丁
    ○○、丙○○為期使田麗英得以順利當選第18屆仁愛鄉法治
    村長，乃積極為田麗英助選。丙○○基於交付賄賂予有投票
    權之人，而約其為一定之投票權行使之概括犯意，先於95年
    6月4日10時許，在仁愛鄉新生村往法治村武界「天主堂」之
    路上，巧遇具有投票權之法治村民馬光華（另由臺灣南投地
    方法院檢察署檢察官為不起訴處分確定），先交付新臺幣（
    下同）2000元給馬光華，並要求馬光華於法治村長選舉時投
    票支持田麗英，馬光華於收受後表示同意，隨後並於參加教
    會活動時將所收受之賄款2000元當作奉獻金奉獻給教會；丙
    ○○另於95年6月4日17時許，以電話向具有投票權而開設雜
    貨店之法治村民高月蘭（另由臺灣南投地方法院檢察署檢察
    官為不起訴處分確定）訂購一箱價格為1000元之啤酒，當日
    晚上，丙○○以結帳為名至高月蘭開設之雜貨店，並承上開
    犯意，當場交付3000元給高月蘭，要求高月蘭於法治村長選
    舉時投票給田麗英，除其中1000元為所訂購啤酒之貨款外，
    另外2000元則為要求高月蘭投票給田麗英之賄賂，高月蘭收
    受後表示同意。
二、丁○○則基於對有投票權之人行求賄賂而約其為一定投票權
    行使之犯意，於95年6月6日18時許，在仁愛鄉法治村界山巷
    72之1 號田麗英競選服務處外，向法治村民柯德金表示，希
    望以每票1000元之代價，向柯德金及其同居女友陳秀花買票
    ，要求其兩人於法治村長選舉時投票給田麗英，惟柯德金表
    示因為大家是親戚，只要補貼他以自用小貨車幫田麗英宣傳
    之油錢即可，丁○○乃當場交付柯德金一張1000元之鈔票，
    由柯德金收受，以貼補油款，而所欲行求之賄款2000元則未
    交付。
三、案經秘密證人C1檢舉後，由臺灣南投地方法院檢察署檢察官
    指揮法務部調查局南投縣調查站、中部地區機動工作組及南
    投縣政府警察局、仁愛分局、埔里分局、集集分局、中興分
    局偵查後起訴。
    理      由
一、證據能力部分：
    按被告以外之人於偵查中向檢察官所為之陳述，除顯有不可
    信之情況者外，得為證據。是否「顯有不可信之情況」，係
    由法院依該偵查中陳述之外部情況以為判斷。查，證人馬光
    華、高月蘭、柯德金於檢察官偵訊中，經諭知證人具結之義
    務及偽證之處罰並命朗讀結文具結後，以證人之身分完整、
    連續陳述事件之經過，檢察官就上開偵查訊問之實施，並無
    任何違反相關規定之瑕疵，且被告及其選任辯護人又未爭執
    上開證人於偵查中所證並無證據能力，上開證人於偵訊時之
    證詞並無「顯有不可信之情況」，應認具證據能力；另證人
    馬光華、高月蘭、柯德金之警詢筆錄，被告及其選任辯護人
    ，於本案辯論終結前均未爭執無證據能力，且渠等之警詢筆
    錄又查無不法取供之情形，更與被告兩人於原審供述之情節
    相符，依刑事訴訟法第159條之5第2項之規定 ，自有證據能
    力，合先敘明。
二、認定犯罪事實所憑之證據及理由：
    訊據被告丁○○對於上開犯罪事實坦承不諱（見本院卷第26
    頁，原審卷第73、95頁）；被告丙○○固坦承有交付賄款給
    馬光華，而要求其投票支持田麗英，且經馬光華應允之事實
    不諱，然就高月蘭之部分則辯稱：高月蘭並未收受伊所交付
    之2000元賄款云云。惟查，被告丙○○確有交付賄款2000元
    予高月蘭，要求高月蘭支持田麗應參選村長，並經高月蘭應
    允，而收受該2000元等情，已據被告丙○○於原審坦承不諱
    （見原審卷第73、95頁）。且被告丁○○、丙○○確有犯罪
    事實欄所載之犯行，除據渠等兩人分別於原審及本院坦承在
    卷外，核與證人馬光華、高月蘭、柯德金於警詢及偵查中證
    述之情節相符（見選他字第159號卷第48至59頁、73至75、8
    2、83、85、86頁)。又被告丁○○之配偶田麗英確有登記參
    選南投縣仁愛鄉第18屆屆法治村村長選舉，亦有南投縣選舉
    委員會 96年1月29日投選一字第0961100127號函附仁愛鄉選
    務作業中心辦理95年鄉鎮市民代表暨村里長選舉候選人田麗
    英（法治村）資格審查表、法治村長選舉候選人登記申請調
    查表附卷可憑，足見被告丁○○於本院及原審，被告丙○○
    於原審之自白，均核與事實相符，足以採信，本案事證明確
    ，被告兩人上開犯行均堪認定。
三、查被告兩人行為後，刑法於94年2月2日修正公布，並於95年
    7月1日起施行。按行為後法律有變更者，適用行為時之法律
    。但行為後之法律有利於行為人者，適用最有利於行為人之
    法律，現行刑法第2條第1項定有明文。有關本案新舊法比較
    適用如下：
  (一)現行刑法已刪除第56條連續犯之規定，惟廢除連續犯後，須
    依數罪併罰之規定處罰，經比較後，修正後之法律並非較有
    利於被告丙○○，自應適用行為時法即修正前刑法第56條連
    續犯之規定處斷。
  (二)有關褫奪公權部分，修正前刑法第37條第2項規定「宣告6月
    以上有期徒刑，依犯罪之性質認為有褫奪公權之必要者，宣
    告褫奪公權1年以上10年以下」 ，修正後同條項則規定「宣
    告1 年以上有期徒刑，依犯罪之性質認為有褫奪公權之必要
    者，宣告褫奪公權1年以上10年以下」 ，修正後刑法規定雖
    較修正前刑法規定有利於行為人，然按犯本章妨害選舉之罪
    或刑法分則第六章之妨害投票罪，宣告有期徒刑以上之刑者
    ，並宣告褫奪公權 ，公職人員選舉罷免法第98條第3項定有
    明文。褫奪公權之宣告具有強制性，為法之特別規定。又褫
    奪公權為從刑之一種，附屬於主刑，除法律有特別規定者外
    ，依主刑所適用之法律（ 最高法院95年度第8次刑事庭會議
    決議參照），亦不容與其他刑法總則規定割裂適用，本件被
    告等人所違反係違反公職人員選舉罷免法第90條之1第1項之
    罪 ，應依公職人員選舉罷免法第98條第3項宣告褫奪公權，
    從而，上開刑法有關褫奪公權之修正，於本案並無有利或不
    利情形，自不生比較問題，應直接適用修正後刑法之規定。
  (三)犯罪在新刑法施行前，新刑法施行後關於緩刑之宣告，應適
    用新刑法第74之規定（ 最高法院95年第8次刑事庭會議決議
    要旨參照）。是本件有關緩刑之部分，即無新舊法比較之問
    題而應逕行適用新刑法。
四、按公職人員選舉罷免法第90條之1之第1項對於有投票權之人
    ，行求賄賂，而約其投票權為一定之行使罪，於行賄者行求
    賄選階段，屬行賄者單方意思表示行為，不以相對人允諾為
    必要，而「交付」賄選階段，則行賄者已實施交付賄賂之行
    為，一經交付，罪即成立，但以收受者已收受，而有受賄意
    思者為限（最高法院88年度台上字第4799號判決意旨參照）
    。被告丙○○於95年6月4日分別交付2000千元予馬光華、高
    月蘭，該兩人於收受後亦均允為同意，是核被告丙○○所為
    ，係犯公職人員選舉罷免法第90條之1第1項之對於有投票權
    人交付賄賂，而約其為投票權一定之行使罪。被告丁○○於
    95年6月6日向柯德金表示希望以每票1000元之代價向柯德金
    及其同居女友買票，然被告丁○○尚未實際交付賄款2000元
    元，核被告丁○○所為，則係犯公職人員選舉罷免法第90條
    條之1第1項之對於有投票權人行求賄賂，而約其為投票權一
    定之行使罪。按侵害國家法益之犯罪，若基於概括犯意而連
    續犯同一罪名者，亦有連續犯之適用，此觀貪污治罪條例所
    定之罪雖屬侵害國家法益之罪，倘若基於概括犯意而連續犯
    同一之罪名者，仍得成立連續犯自明。而投票行賄罪祇要向
    有投票權之人，行求期約或交付賄賂或其他不正利益，而約
    其不行使投票權或為一定之行使，犯罪即告成立，如基於概
    括之犯意，連續向多數有投票權之人為上述投票行賄行為者
    ，自仍得成立連續犯（最高法院86年度台上字第4111號判決
    要旨參照）。查被告丙○○先後兩次交付賄賂之行為，時間
    緊接，所犯係構成要件相同之罪名，顯係基於概括犯意為之
    ，應依修正前刑法第56條連續犯規定論以一罪（因被告丙○
    ○犯罪情節尚有可憫恕之處，爰不另依法加重其刑）。本案
    被告丁○○係為其配偶、被告丙○○則係為同居人田麗珍之
    姐田麗英助選始罹此罪名，被告丙○○所交付賄賂對象為兩
    人、被告丁○○行求賄賂對象為一人，對於選舉結果之影響
    有限，被告兩人所為雖為法所不容，然於情、於理尚非不可
    憫恕，本院認如對被告兩人科以本罪最低刑度有期徒刑3 年
    ，猶嫌過重，爰依刑法第59條規定均減輕其刑。原審以被告
    罪證明確，予以論罪科刑，固非無見。惟被告丁○○所犯者
    係對於有投票權人行求賄賂罪；而被告丙○○所犯者則係對
    於有投票權人交付賄賂罪，原審誤被告丁○○所犯者，係對
    於有投票權人交付賄賂罪，被告丙○○所犯者係對於有投票
    權人行求賄賂罪，即有未洽。公訴人上訴意旨以此指摘原審
    判決不當，為有理由，自應由本院將原判決撤銷改判。爰審
    酌選舉乃民主法治之重要基石，被告等無視於政府查察賄選
    之禁令，不思以公平合法競選之方式尋求當選或輔選，反以
    賄選方式企圖破壞選舉之公平性，而影響民主政治之正常發
    展，然考其兩人於原審對於上開犯行均坦承不諱，並深表悔
    意等一切情狀，分別量處如主文所示之刑。被告兩人經本院
    判處有期徒刑以上之罪，應依公職人員選舉罷免法第98條第
    3項、刑法第37條第2項之規定，併予宣告均褫奪公權 2年。
    被告兩人前均未因故意犯罪而受有期徒刑之宣告，此有臺灣
    高等法院被告前案紀錄表附卷可憑，其等因一時短於思慮致
    罹刑章，經偵、審程序後，當知所警惕，是本院因認上開宣
    告之刑，以暫不執行為適當，爰均諭知被告兩人各緩刑 5年
    ，並均應向公庫即南投縣政府設在臺灣銀行南投分行、戶名
    ：南投縣政府縣庫存款戶、帳號：000000000000號帳戶各支
    付5萬元，以啟自新。末按公職人員選舉罷免法第90條之1第
    3 項固規定預備或用以行求期約或交付之賄賂，不問屬於犯
    人與否，沒收之。但如其賄賂已交付與有投票權之人收受，
    因收受者係犯刑法第143條第1項之投票受賄罪，其收受之賄
    賂應依同法條第 2項之規定沒收之，如全部或一部不能沒收
    時，追徵其價額。故犯投票行賄罪者，其已交付之賄賂，自
    應依刑法第143條第2項之規定，於其對向共犯所犯投票受賄
    罪之從刑宣告追徵、沒收，不得再依上開規定沒收（最高法
    院95度台上字第2407號判決參照）。本件扣案賄款2000元，
    為證人高月蘭於接受調查時始行繳回，然既已由被告丙○○
    交付予證人高月蘭收受，揆諸上開說明，自不得依公職人員
    選舉罷免法第90條之1第3項規定宣告沒收。另被告丙○○已
    交付證人馬光華之2000元，揆之上開判決意旨，亦不得依公
    職人員選舉罷免法第90條之1第3項宣告沒收。再按公職人員
    選舉罷免法第90條之1第3項規定：「預備或用以行求期約或
    交付之賄賂，不問屬於犯人與否，沒收之」，乃刑法第38條
    第1項第2款之特別規定，採義務沒收主義，故凡屬預備或用
    以行求期約或交付之賄賂，除已滅失者外，不問已否扣案或
    是否屬被告或共犯所有，且不以當場搜獲扣押者為限，均應
    依上開特別規定宣告沒收（最高法院93年度台上字第2884號
    、4788號判決參照）。被告丁○○以一票1000元、共2000元
    向柯德金行求柯德金與同居女友陳秀花將選票投予田麗英，
    該2000元之賄款雖未扣案，然既係被告丁○○行求之賄賂，
    即應依公職人員選舉罷免法第90條之1第3項規定，宣告沒收
    之。
據上論結，應依刑事訴訟法第369條第1項前段、第364條、第299
條第1項前段，公職人員選舉罷免法第90條之1第1項、第3項、第
98條第3項，刑法第2條第1項前段 、第11條前段、第59條、第37
第2項、第74條第1項第1款、第2項第4款 ，修正前刑法第56條，
判決如主文。
本案經檢察官乙○○到庭執行職務。
中　　華　　民　　國　　96　　年　　8 　　月　　31　　日
            刑事第十庭    審判長法　官　林　照　明
                                法　官　李　平　勳
                                法　官　蔡  名  曜
上列正本證明與原本無異。
如不服本判決應於收受送達後十日內向本院提出上訴書狀，其未
敘述上訴之理由者並得於提起上訴後十日內向本院補提理由書（
均須按他造當事人之人數附繕本）。
                                書記官　劉　恒  宏
中　　華　　民　　國　　96　　年　　9 　　月　　 4　　日
附錄本案論罪科刑法條全文：
公職人員選舉罷免法第90條之1
對於有投票權之人，行求期約或交付賄賂或其他不正利益，而約
其不行使投票權或為一定之行使者，處3 年以上10年以下有期徒
刑，得併科新臺幣1百萬元以上1千萬元以下罰金。
預備犯前項之罪者，處1年以下有期徒刑。
預備或用以行求期約或交付之賄賂，不問屬於犯人與否，沒收之
。
犯第1項或第2項之罪，於犯罪後6 個月內自首者，減輕或免除其
刑；因而查獲候選人為正犯或共犯者，免除其刑。
犯第1項或第2項之罪，在偵查中自白者，減輕其刑；因而查獲候
選人為正犯或共犯者，減輕或免除其刑。
